最高法院刑事判決　　　　　　九十六年度台上字第七六七二號
上　 訴　 人　台灣高等法院高雄分院檢察署檢察官
上訴人即被告　甲○○
上列上訴人等因被告違反毒品危害防制條例案件，不服台灣高等
法院高雄分院中華民國九十六年九月二十六日第二審更審判決（
九十六年度上重更(一)字第二０號，起訴案號：台灣高雄地方法院
檢察署九十四年度毒偵字第四五二八號），提起上訴，本院判決
如下：
    主  文
原判決撤銷，發回台灣高等法院高雄分院。
    理  由
本件原判決認定上訴人即被告甲○○前因違反肅清煙毒條例等案
件，經法院判處有期徒刑四年十月確定，執行後假釋出監期間，
復多次因另犯其他案件，經撤銷假釋入監執行殘刑，迄民國九十
二年十一月三十日執行完畢。被告與其女友許聖淑（第一審通緝
中）及已判決確定之王義文，均明知海洛因及甲基安非他命分別
為第一級及第二級毒品，未經許可，不得非法持有、販賣，詎被
告、許聖淑欲販賣毒品牟取暴利，並由被告以每日薪資新台幣（
下同）一千元之代價及無償供應每包重一公克之海洛因一包予王
義文之條件，僱用王義文擔任送交毒品予顧客之工作。被告、許
聖淑、王義文乃共同意圖營利，基於販賣海洛因及甲基安非他命
之概括犯意聯絡，於九十四年三月初，由許聖淑商請王義文不知
情之女友即綽號小偉之不詳姓名女子，承租高雄市○○區○○街
一號六樓房屋，作為藏放、分裝、販賣毒品之據點，並以被告所
有使用之0000000000門號手機，供不特定顧客購買毒
品聯絡之用。且於九十四年三、四月間，由被告或單獨，或與王
義文前往高雄市○○區○○路七十三號冠軍汽車保養廠，向林秀
文（業經檢察官起訴）販入海洛因三次，每次以一百零三萬元販
入海洛因九兩（三三七‧五公克）；另前往屏東縣某處，向不詳
姓名者以一公斤五十萬元之價格，販入甲基安非他命。且在上開
住處，將販入之海洛因、安非他命，以被告所有之壓模器、油壓
加壓器、電子磅秤、夾鏈袋等加以壓塊、分裝。不特定顧客欲購
買毒品，即撥打上開手機，由被告或許聖淑負責接聽，聯絡妥當
後，被告再將毒品交由王義文攜至指定地點交予顧客並收取價金
，被告另提供0000000000號手機供王義文與被告聯絡
販賣毒品事宜及與顧客聯絡交易地點之用。王義文於交付毒品取
得款項後，均交予被告或許聖淑，由許聖淑或王義文將販售情況
登錄於帳冊。彼等三人以此方式分工，自九十四年三月間起至同
年四月二十七日被查獲止，連續在高雄市小港區好樂迪ＫＴＶ及
高雄市小港區安泰醫院附近，以海洛因每錢（三‧七五公克）一
萬六千至一萬七千元不等，或四分之一錢（○‧九三七五公克，
俗稱半半）四千元至五千元不等之價格；安非他命一小包五百元
之價格，或以手機抵償方式，多次販賣海洛因及安非他命予如原
判決附表一所示綽號「阿文」等不詳姓名成年人多人，每日販售
海洛因及安非他命所得金額約為二至三萬元，合計販售金額約六
十四萬四千五百元（均詳如該附表所示）。嗣於九十四年四月二
十七日晚上九時三十分許，經警在被告上開住處搜索查獲等情。
因而撤銷第一審關於被告販賣第一級、第二級毒品及轉讓第一級
毒品等部分之科刑判決，比較行為時與裁判時法律，適用最有利
於被告之規定，就販賣第一級毒品與販賣第二級毒品部分，改判
依想像競合犯，從一重論處被告連續販賣第一級毒品罪刑；復於
理由欄乙，就被告被訴自九十三年十一月間起至九十四年四月二
十七日止，每日無償提供海洛因一包予王義文施用，涉犯轉讓第
一級毒品罪嫌部分，說明經審理結果，被告無償提供海洛因，係
作為王義文送交毒品予顧客之代價，核與轉讓毒品之構成要件不
符，改判諭知無罪。固非無見。
惟查：（一）、原判決認定被告上開提供海洛因予王義文之行為
，既於理由乙，以該海洛因係作為王義文送交毒品予顧客，為被
告服勞務之代價，因認並非無償云云，亦即認被告提供海洛因予
王義文係屬有償行為。則被告有償提供海洛因予王義文，有無營
利之意圖？苟有營利之意圖，應係觸犯販賣第一級毒品罪，即應
就公訴意旨認被告此部分所涉轉讓第一級毒品罪，變更起訴法條
；若無牟利之意圖，僅單純將應支付王義文送交海洛因之部分代
價，以海洛因抵充，則屬轉讓海洛因犯行。乃原判決未為必要之
釐清，徒以被告提供海洛因並非無償，即認與轉讓海洛因犯罪之
構成要件不符，遽而就此部分為無罪之諭知，顯有適用法則不當
之違法。（二）、原判決就其附表一編號三十所示，被告販賣海
洛因、安非他命二種毒品予綽號「明華」之不詳姓名者，是否以
一行為同時為之，未於事實認明記載，即依想像競合犯從一重論
以販賣第一級毒品罪，並據以撤銷第一審認應分論併罰之判決，
已難謂為適合。又依該附表編號五十二所示，被告販賣予綽號「
全仔」不詳姓名者之毒品，亦兼及海洛因與安非他命二種，原判
決就此部分，既未於事實欄認定是否出於同一行為，復未於理由
內就被告此部分所犯販賣第一級毒品與第二級毒品二罪間之關係
如何及應如何論處罪數，為必要之說明，亦有判決理由不備之可
議。（三）、共同被告具有共同正犯或其他共犯關係者，雖其證
據資料大體上具有共通性，然共同正犯或其他共犯間若彼此利害
關係相反，如共同販賣毒品之人，為免其中一人意圖卸責而嫁禍
其他共同正犯，或為求避就而虛偽陳述，刻意顛倒犯罪中之主從
地位，尤應有足以令人確信其陳述為真實之補強證據，始能據以
為論罪之依據。被告否認販賣毒品及為僱用共同正犯王義文送交
毒品而提供毒品予王義文施用之犯行，辯稱係王義文提供毒品予
其施用，要求其協助販毒等語，並聲請原審傳訊證人即扣案毒品
之來源林秀文，查明本件毒品販入情形，以為其辯解之佐證。此
與被告之利益有重大關係，自有調查之必要性，此本院前次判決
發回意旨業已指明。原審於九十六年九月十一日審判時，雖傳喚
林秀文到庭，然林秀文因恐受刑事訴追，依刑事訴訟法第一百八
十一條拒絕證言，僅稱於其涉犯之另案地方法院審理時已供證明
確，而被告及其辯護人亦屢次請求原審調閱林秀文於其涉犯之他
案所為之供述（原審更(一)卷第一一一、一一五及一一九頁），乃
原審既未為任何調查，亦未說明不予調查之理由，仍徒以王義文
所為本件販毒係被告主導並僱用王義文送交毒品予買受人之不利
被告供述為據，認定被告所辯不足採信，致其原有證據調查職責
未盡及理由欠備之違失，猶然存在，自難以昭折服。（四）、犯
販賣毒品之罪，供出毒品來源因而破獲者，依毒品危害防制條例
第十七條之規定，僅得減輕其刑，而非必須減輕。是因被告所供
而破獲其毒品之上游來源，事實審固有自由裁酌是否減輕其刑之
職權，但此項裁量職權之行使，前後標準須相一致，否則即有判
決理由矛盾之違法。本件原審更審前之原審判決以共犯王義文於
審理時供出海洛因之來源係向林秀文販入，且因而破獲，乃依上
開規定減輕其刑；然在此之前，被告選任辯護人早於第一審即陳
明依被告所述，扣案毒品來源之上手係綽號「平仔」之林秀文，
並於本件查獲當天，被告與王義文即偕同警員前往尋訪林秀文，
但未獲晤面（見第一審卷第一一二、一一三頁），該更審前之原
審判決就上揭陳述之情形是否合於上開減輕其刑之規定，卻恝而
不論，其裁量標準前後顯未盡一致。此本院前次發回意旨亦已指
明，乃本次更審判決就此仍未置一詞，是原判決依然有理由矛盾
及理由不備之可議。以上，或為上訴意旨所指摘，或係本院得依
職權調查之事項，應認原判決有發回更審之原因。又查扣之毒品
，其外包裝上殘留之毒品，似非不能析離，發回更審，就該等扣
案物品諭知沒收時，宜注意及之，附此指明。
據上論結，應依刑事訴訟法第三百九十七條、第四百零一條，判
決如主文。
中　　華　　民　　國　九十六　年　 十二 　月  三十一  日
                      最高法院刑事第七庭
                          審判長法官  張　淳　淙
                                法官  劉　介　民
                                法官  張　春　福
                                法官  蔡　彩　貞
                                法官  林　俊　益
      本件正本證明與原本無異
                                      書  記  官
中　　華　　民　　國　九十七　年　　一　　月　　九　　日
                                                 H
